臺灣臺中地方法院刑事判決
110年度易字第1738號
公  訴  人  臺灣臺中地方檢察署檢察官
被      告  郭金郎



選任辯護人  謝逸文律師
上列被告因詐欺案件，經檢察官提起公訴（110年度偵字第8750
號），本院判決如下：
    主    文
郭金郎無罪。
    理    由
一、公訴意旨略以：被告郭金郎明知其所有位在臺中市○○區○○○
    街00○0號5樓之房屋（借名登記於曾素珍名下，下稱系爭房
    屋，包含樓上6樓樓頂違章建築之建物，下稱系爭違建）其
    上之系爭違建係其前手屋主楊文璘所有期間，未經主管建築
    機關審查許可並發給建築、使用執照，而擅自建造、隔間欲
    出租收益，經該大樓其他住戶發現後向楊文璘抗議及向臺中
    市政府檢舉，臺中市政府都市發展局即寄發102年6月25日中
    市都違字第10200964469號之違章建築限期改善（自行拆除
    ）通知單（下稱系爭通知單）予楊文璘，要求於民國102年7
    月25日前自行改善或拆除系爭違建而列管，楊文璘迫於大樓
    其他住戶及系爭通知單之壓力，即自行拆除系爭違建，故系
    爭違建確曾接獲拆除通知而列管及曾被拆除，且系爭違建已
    無法出租等事實，其於104年6月16日透過房屋仲介張麗滿以
    新臺幣（下同）660萬元向楊文璘購入系爭房屋後，即將系
    爭房屋委託其友人蕭智明管理，將5樓出租，6樓系爭違建部
    分則維持拆除後之現狀，供被告偶爾至臺中市過夜時居住使
    用。被告於108年6月30日，有意出售系爭房屋，乃委託台中
    房屋台中漢口店（位在臺中市○區○○路0段00○0號，下稱漢口
    店）之房屋仲介楊崗（所涉詐欺罪嫌部分另為不起訴處分）
    代為銷售系爭房屋，為求將系爭房屋出售，竟意圖為自己不
    法之所有，未將上開系爭違建曾接獲拆除通知而列管及曾被
    拆除且無法出租等系爭房屋交易之重要資訊據實告知楊崗，
    且於委任楊崗當日，指示不知情之蕭智明在填寫標的現況說
    明書第30欄「是否有違建或禁建情事」時，在「建管機關列
    管情形」項目未據實勾選「有」反勾選「無」，致不知情之
    楊崗誤認系爭違建未曾接獲拆除通知遭列管及未曾遭大樓其
    他住戶反對出租而得作為出租收益使用，即於108年7月4日1
    9時25分58秒，在591房屋交易網站上，刊登標題：「專）長
    榮桂冠旁～7％UP～高投報金雞母」之銷售系爭房屋廣告文章，
    提及：「5+6樓，使用近55坪，空間感一流，5樓：月收3400
    0，6樓月收15000，投報率7％UP…」等不實內容，適告訴人林
    春妙瀏覽上開網頁，誤認系爭違建亦得出租收益，即由不知
    情之台灣房屋台中青海加盟店（位在臺中市○○區○○路0段000
    號，下稱青海店）之房屋仲介高志賓（所涉詐欺罪嫌部分另
    為不起訴處分）擔任林春妙之買方仲介，與楊崗聯絡看屋。
    楊崗、高志賓、告訴人於108年7月13日看屋時，楊崗再計算
    系爭房屋5、6樓一起出租時之投資報酬率供林春妙參考，致
    告訴人陷於錯誤，即於108年7月14日同意以新臺幣（下同）
    720萬元購買系爭房屋，買賣雙方再於同日相約在青海店簽
    約，被告除以前開不實之標的現況說明書作為契約內容，並
    再告知系爭違建可以出租之不實訊息，簽約後被告於108年8
    月13日完成交屋，告訴人則依約交付總共720萬元給被告。
    嗣告訴人於108年10月13日，參加社區區權人會議時，經鄰
    居告知系爭違建早曾因大樓住戶反對出租且曾接獲通報拆除
    列管，已無法再行出租，始悉受騙。因認被告涉犯刑法第33
    9條第1項之詐欺取財罪嫌。　　
二、按犯罪事實應依證據認定之，無證據不得認定犯罪事實；不
    能證明被告犯罪者，應諭知無罪之判決；刑事訴訟法第154
    條第2項、第301條第1項分別定有明文。再檢察官對於起訴
    之犯罪事實，應負提出證據及說服之實質舉證責任。倘其所
    提出之證據，不足為被告有罪之積極證明，或其指出證明之
    方法，無從說服法院以形成被告有罪之心證者，基於無罪推
    定之原則，自應為被告無罪判決之諭知（刑事訴訟法第161
    條第1項、刑事妥速審判法第6條、最高法院92年台上字第12
    8號判例意旨參照）。
三、公訴意旨認被告涉有前開罪嫌，無非係以：㈠被告郭金郎之
    供述；㈡證人即告訴人林春妙之證述、㈢證人高志賓、楊崗、
    葉碧珠、楊文璘、張麗滿、陳玉蘭、莊勝傑、孫淑媛、林欣
    滿、蕭智明之證述、㈣告訴狀、告訴補充狀、㈤銷售系爭房屋
    廣告文章、售屋資料1份、㈥告訴人108年7月13日看屋時拍攝
    之現場照片1份、㈦證人楊崗手寫之投資報酬率草稿1份、㈧系
    爭房屋之不動產買賣契約書價金信託履約保證（含標的現況
    說明書）、青海店手繪平面圖1份、㈨告訴人於108年10月15
    日與證人高志賓之對話錄音檔案譯文1份、㈩告訴人之夫鄭學
    庚於109年1月30日與證人楊文璘之對話錄音檔案譯文1份、
    系系通知單照片2張、證人楊崗於108年10月17日與被告在
    青海店之對話錄音檔案譯文1份、告訴人與臺中市政府都市
    發展局承辦人員賴桂春之對話錄音檔案譯文1份、告訴人與
    證人高志賓之LINE通訊紀錄、證人楊崗與被告之LINE通訊紀
    錄、證人楊崗與證人蕭智明之LINE通訊紀錄各1份、臺中市
    違章建築業務說明1份、當地建物行情價查詢彙整表1份、
    系爭房屋所在大樓外觀照片1份、被告與證人楊文璘就系爭
    房屋簽訂之不動產買賣契約書（含標的物現況說明書）1份
    等為其主要論據。
四、訊據被告堅決否認涉有上開犯行，辯稱：①我沒有詐欺主觀
    犯意。②我跟前屋主楊文璘買屋時，我知道楊文璘曾經被鄰
    居舉報修繕，楊文璘有告訴我他有自行拆除6樓違建，我事
    前也知道系爭違建6樓無法出租，這些都是楊文璘在賣給我
    時跟我說的，但楊文璘沒有給我報拆通知單，我也沒有看過
    這些東西，我不知道有接獲拆除通知而列管，我有跟楊崗說
    過系爭違建6樓曾經被拆除無法出租。③我這間房子在委託給
    證人即仲介楊崗時，從來沒有告訴他6樓是可以出租的，出
    租只有在5樓，只有給證人楊崗5樓的租金表，沒有提供6樓
    的，租金表已經載明收益的範圍，且6樓有被拆除的痕跡，
    楊崗是專業的仲介，看到拆除的痕跡應該知道6樓有被拆除
    的狀況，楊崗在做賣屋廣告時也從來沒有回傳給我的管理人
    蕭智明，也沒有回傳給我看，所以我不曉得楊崗是如何對外
    說6樓是怎樣的狀況。④我跟告訴人簽約時有以標的現況說明
    書作為契約內容，但該標的現況說明書沒有不實，因為我沒
    有在該標的現況說明書「是否有違建或禁建情事」、「建管
    機關列管情形」勾選「無」，我也沒有告知告訴人系爭違建
    可以出租，且我有告訴告訴人6樓不得出租，所以我認為告
    訴人沒有被騙等語。經查：　　
  ㈠公訴意旨雖認被告有告知告訴人系爭違建可以出租之不實訊
    息，且證人即告訴人於110年2月18日偵查中證稱：郭金郎說
    他房屋使用的狀況，他說住戶都很單純，但對於有租金收入
    的住戶不太友善，要我要跟他一樣，要對住戶友善一點，要
    打招呼，他只交代這個，他說6樓使用、出租都可以，當時
    葉碧珠還有要求降價，郭金郎跟楊崗就說5、6樓都可以出租
    ，投報很高，所以不願降價等語（他字卷二第179至185頁）
    。惟證人即告訴人於109年6月3日偵查中卻證稱：我去簽約
    時，高志賓就跟我講郭金郎很忙，他已經賣的很便宜，叫我
    不要多問問題，萬一多問問題，怕郭金郎就不賣我們了，所
    以簽約就很趕很急，簽完就各自走了等語（他字卷一第218
    頁）；復於109年9月2日偵查中證稱：簽約當天郭金郎是跟
    我講說6樓頂樓他自己有在用，鄰居沒有意見，他也有打開
    門給鄰居看，所以使用上沒有問題，簽約當天我跟郭金郎碰
    面，他問我出價多少，我說實價登錄660萬，我自出680萬，
    他說好，楊崗、高志賓就帶他到隔壁去，後來郭金郎出來說
    他堅持要780萬，我們覺得太貴了，高志賓就說我們去看別
    的物件，所以我們下午又去看別的地方，可是我們又覺得大
    有一街比較好，所以高志賓就說要不要再約屋主談談看，所
    以下午5、6點又繞回房仲公司，我跟我媽待在一個房間，楊
    崗跟郭金郎跟他們店長待在另一間房間，他們討論完就過來
    跟我講這個價格可不可以，最後提到720萬元，不含仲介費
    ，我們就同意，高志賓跟楊崗就跟我們說郭老師等一下要趕
    高鐵，要我們不要再多講話，怕他會反悔，簽約時是郭金郎
    在後面，由蕭先生代理曾素珍跟我自們簽約，我們都沒有再
    講話等語（他字卷二第53至57頁）。依告訴人前後指證之內
    容，其雖稱被告曾稱6樓可以出租等語，卻又稱被告僅稱6樓
    係自己使用，且簽約時間較趕，有經證人即仲介人員楊崗、
    高志賓分別帶往不同房間，簽約後即各自離開等語，經兩相
    對比，已有矛盾，非無瑕疵可指；況證人即告訴人婆婆葉碧
    珠於偵查中具結證稱：我有點忘記了，我印象中被告說住6
    樓很好等語（他字卷二第56頁），是被告究否告知告訴人系
    爭違建可以出租之事，要屬可疑。
　㈡參以，證人即告訴人：①於109年5月12日偵查中證稱：因為他
    們在廣告上說可以出租使用，我們是以投資為目的去購買這
    間房屋，簽約當天我沒有聽到有人說不能出租，現在不只是
    不能出租的問題，是報拆，我會來提告，是因為廣告邀約引
    誘我們等語（他字卷一第99至104頁）。②於109年7月3日偵
    查中證稱：告證四計算表是楊崗寫的，因為我們有提到6樓
    要租到1萬5，有這麼好租嗎，還要爬5樓，能租這麼高嗎，
    楊崗說那就算1萬元也很好租，不然就現在這個狀況，直接
    租6000也可以等語（他字卷一第285至291頁）。③於109年7
    月27日偵查中證稱：8月13日交屋有我跟我先生、高志賓本
    來要約在仲介公司交屋，但我們說我們想再看一下，我們有
    到6樓去，我們對面的鄰居鄧小姐有到樓上來，說什麼不能
    使用，你們不要再用，害大家都被拆掉，我就問高志賓是怎
    麼回事，高志賓就連忙把我們帶進去，說我們進來裡面講，
    並把門關上，高志賓說如果我們沒有使用權，為何我們有這
    把鑰匙，這把鑰匙是屋主才有等語（他字卷一第323至328頁
    ）。④依告訴人上開證述，其起初係在證人楊崗所刊登售屋
    廣告上得知6樓之系爭違建得以出租，始以投資為目的購屋
    ，且告證四租金計算表之內容亦係證人楊崗所寫；於簽約當
    天，被告與告訴人係在不同房間，價金係由證人楊崗、高志
    賓等仲介人員居中磋商、洽談，甚至證人楊崗、高志賓尚要
    求告訴人不要再多講話、不要多問問題；於交屋時，告訴人
    有前往觀看系爭違建，經鄰居反映使用問題，在場之證人高
    志賓即連忙將告訴人帶走。由此可知，於此廣告刊登、租金
    計算、簽約、交屋時看屋等過程中，被告實際參與不多，則
    其有否對告訴人施用詐術，亦非無疑。
　㈢公訴意旨認被告於委任楊崗當日，指示不知情之蕭智明在填
    寫標的現況說明書第30欄「是否有違建或禁建情事」時，在
    「建管機關列管情形」項目未據實勾選「有」反勾選「無」
    ，致不知情之證人楊崗誤認系爭違建未曾接獲拆除通知遭列
    管及未曾遭大樓其他住戶反對出租而得作為出租收益使用等
    語。惟觀諸告訴人提供之標的現況說明書影本（即告證七；
    見他字卷一第65頁、第131至143頁），於項次編號30「是否
    有違建或禁建情事」中，在「建管機關列管情形」項目，並
    未勾選「有」，亦未勾選「無」，該項目係呈空白狀，此與
    被告前揭所辯標的現況說明書沒有在「是否有違建或禁建情
    事」、「建管機關列管情形」勾選「無」等節相符，足見公
    訴意旨所指顯與客觀事證不符，應難逕認證人楊崗因此而誤
    認系爭違建未曾接獲拆除通知遭列管及未曾遭大樓其他住戶
    反對出租而得作為出租收益使用。
  ㈣公訴意旨認證人楊崗在591房屋交易網站上，刊登標題：「專
    ）長榮桂冠旁～7％UP～高投報金雞母」之銷售系爭房屋廣告文
    章，提及：「5+6樓，使用近55坪，空間感一流，5樓：月收
    34000，6樓月收15000，投報率7％UP…」等不實內容，適告訴
    人瀏覽上開網頁，誤認系爭違建亦得出租收益等語。惟考諸
    證人楊崗所提供其與證人蕭智明間之通訊軟體LINE對話紀錄
    （他字卷一第423至585頁），於證人楊崗向蕭智明索要系爭
    房屋租金表等相關資料時，證人蕭智明僅回覆「租金表-5A
    ：7000元、5B：6500元、5C：6000元、5D：7000元、5E：75
    00元」之系爭房屋租金內容，並未就6樓違建部分提供租金
    金額或行情；且於告訴人所提供告證三之台灣房屋台中漢口
    店售屋資料左下角處（他字卷一第37頁），亦同此記載，並
    無6樓違建部分之租金內容，足徵被告前揭所辯委託證人楊
    崗售屋時，並未告以6樓可以出租，僅給予5樓租金表等節並
    非無據，應屬可信。然證人楊崗在591房屋交易網站上所刊
    登標題為「專）長榮桂冠旁～7％UP～高投報金雞母」之銷售系
    爭房屋廣告文章中（他字卷一第23頁），卻有「5+6樓，使
    用近55坪，空間感一流，5樓：月收34000，6樓月收15000，
    投報率7％UP…」等內容，此實已逸脫證人蕭智明所提供系爭
    房屋得以出租部分之租金金額與行情，可見系爭違建得以出
    租及其租金金額等內容，並非係被告或證人蕭智明告以或要
    求證人楊崗刊登。
　㈤再者，依告訴人所指，告證四計算表乃證人楊崗所寫，且有
    關6樓租金之金額部分，證人楊崗曾說就算1萬元也很好租，
    不然直接租6000也可以等語（他字卷一第285至291頁）。而
    觀諸告證四之證人楊崗手寫草稿（他字卷一第39頁），於「
    6F」租金部分，確有「10000」「6000」之記載，此與告訴
    人證述內容相符，可見告訴人所稱該手寫之租金計算表乃證
    人楊崗所寫一情非虛；而證人楊崗於偵查中亦自承：月租1
    萬5000元是我根據當房仲的房租行情評估的等語（他字卷一
    第286頁），堪認系爭違建之租金乃證人楊崗自行評估決定
    ，並非係由被告或證人蕭智明所提供甚明，則被告辯稱其並
    未言及系爭違建得以出租等節，殊非無據，實難認其有何施
    用詐術之行為。
　㈥公訴意旨雖以證人即房仲人員楊崗、高志賓、莊勝傑之證述
    ，認被告涉有詐欺取財罪嫌。惟查：①證人高志賓於案發後
    接受偵訊之初，曾證稱：我不確定郭金郎簽約時有無說不能
    做營業跟收租使用等語（他字卷一第102頁）；輔以，證人
    楊崗更證稱其會吹噓跟屋主交情很好等語（他字卷一第287
    頁）；而本院審酌其等分別係告訴人、被告委託之房仲人員
    ，理應對於系爭房屋出售之過程知之甚詳，豈會不確定被告
    曾否向告訴人言及不能收租，甚至會自行吹噓與屋主交情很
    好，是其等不利於被告之證述，是否可採，並非無疑。②證
    人莊勝傑雖於偵查中證稱：我有問被告5樓、6樓能不能做出
    租使用，郭金郎說可以，當時蕭智明、林欣滿都在等語（他
    字卷二第181頁）；然依告訴人前開所證，其等簽約時間很
    趕很急，簽完就各自離開，且其與被告經房仲人員分別帶往
    不同房間，則被告會否另向並非本件受託房仲人員之證人莊
    勝傑稱系爭違建得以出租使用，亦非無疑。③從而，證人楊
    崗、高志賓、莊勝傑所證，皆難為不利於被告之認定。
  ㈦證人蕭智明於偵查中證稱：跟楊崗簽委任約及跟告訴人簽約
    都有告知6樓不能出租，我傳租金表給楊崗，也只有5樓的，
    我不清楚楊崗他們廣告是如何刊登，被告有告知告訴人6樓
    部分只能自己使用不能出租（他字卷一第218頁、第327頁）
    ；證人即被告友人林欣滿於偵查中亦具結證稱：被告有說6
    樓只能居住不能出租，要低調使用，告訴人就有點頭，簽約
    完，我還有再提醒告訴人2次，6樓只能居住不能出租，她只
    說好好好等語（他字卷一第218頁；他字卷二第183頁）。依
    其等證述內容，有關被告並未稱系爭違建得以出租等節大抵
    相符，且依前開證人蕭智明與楊崗之對話紀錄內容，證人蕭
    智明確僅傳送5樓之租金行情予證人楊崗，並未提及6樓租金
    及6樓得以出租等事，核與證人蕭智明證述內容相合，足徵
    其等所證，均屬實在，而被告前開所辯，應為可採。
　㈧公訴意旨認被告明知系爭違建曾接獲拆除通知而列管，且未
    將此等交易之重要資訊據實告知證人楊崗等語。然證人即前
    屋主楊文璘於偵查中具結證稱：因為時間很久了，這些通知
    書我應該找不到了，我確定有跟仲介講，至於仲介怎麼跟郭
    金郎講我不知道，簽約前我跟郭金郎都沒碰過面，簽約當時
    我跟郭金郎有碰到面，因為時間久遠，詳細談的內容我忘記
    了，他會問一些跟房子有關的問題，我一定會跟他提到6樓
    的源由，該告訴他的我不會逃避，至於具體怎麼講我忘記了
    ，實際上有沒有當面跟郭金郎講我不確定等語（偵卷第41至
    44頁），則被告是否確知系爭違建有遭列管，已屬有疑。而
    證人即房仲人員張麗滿於偵查中具結證稱：我有清楚告知郭
    金郎6樓沒辦法作出租只能自己使用，但我當時沒有附拆除
    通知書，因為楊文璘說通知書他弄丟了等語（偵卷第63至65
    頁），既斯時系爭房屋交易時，證人楊文璘已將拆除通知書
    弄丟而未檢附，且稽之斯時交易之標的物現況說明書（他字
    卷一第251頁），於項次編號14「增建部份是否曾被拆除或
    接獲過拆除通知或有公告拆除」中，僅勾選「是」並記載「
    拆除位置：6F」、「並請檢附通知書」等文字，可知該標的
    物現況說明書並未約明系爭違建有遭列管之事，則被告辯稱
    向證人楊文璘買屋時，僅知其有自行拆除6樓違建，然因並
    未提供報拆通知單，而不知有接獲拆除通知遭列管等節，應
    屬有據，是以，尚難逕認被告主觀上有詐欺取財之犯意及意
    圖。
　㈨此外，公訴意旨所舉其餘證據，充其量僅可證明被告有委託
    仲介售屋予告訴人，尚不足以佐證被告有何詐欺取財之行為
    ，自難認被告有公訴意旨所指之犯行。
五、綜上所述，被告是否涉犯公訴意旨所指之詐欺取財犯行，既
    有合理之懷疑，且公訴人認為被告涉犯此犯行所憑之證據，
    尚未達於通常一般之人均不致有所懷疑，而得確信其為真實
    之程度，依前揭說明，既不能證明被告犯罪，基於無罪推定
    原則，應為無罪之諭知。
據上論斷，應依刑事訴訟法第301條第1項前段，判決如主文。
本案經檢察官廖聖民提起公訴，檢察官洪志明、王宜璇到庭執行
職務。
中　　華　　民　　國    111    年   2    月    17    日 
                  刑事第十二庭  審判長法  官  廖慧娟
                                      法  官  何紹輔 
                                      法  官  黃震岳
以上正本證明與原本無異。
如不服本判決應於收受送達後20日內向本院提出上訴書狀，並應
敘述具體理由；其未敘述上訴理由者，應於上訴期間屆滿後20日
內向本院補提理由書（均須按他造當事人之人數附繕本）「切勿
逕送上級法院」。
告訴人或被害人如不服判決，應備理由具狀向檢察官請求上訴，
上訴期間之計算，以檢察官收受判決正本之日起算。
                                      書記官  黃俞婷
中　　華　　民　　國    111    年   2    月    17    日